臺北高等行政法院判決
　　　　　　　　　　　　　　　　　　 95年度簡字第00518號
原　　　告　甲○○
被　　　告　臺北市政府都市發展局
代　表　人　許志堅（局長）住同上
上列當事人間因建築法事件，原告不服台北市政府中華民國95
年5 月4 日府訴字第09578380300 號訴願決定，提起行政訴訟。
本院判決如下：
　　主  文
原告之訴駁回。
訴訟費用由原告負擔。
　　事  實
一、事實概要：
    原告為台北市松山區○○○路○ 段356 號9 樓（下稱系爭建
    物）區分所有權人，其在系爭建物地址公共樓梯間違規設立
    門扇，經臺北市政府工務局（下稱原處分機關）現場勘查審
    認屬實，業已違反建築法第77條第1 項之規定，遂以民國（
    以下同）93年7 月23日北市工建字第09353147500 號函請原
    告依限自行改善完畢向被告申報核備。原告逾期未為改善，
    並主張其係為維護所有權，並未於公共樓梯間擅自設置門扇
    、亦未危及建物構造與設備之安全，案經原處分機關查核，
    與臺北市政府工務局78建（松北）（松山）字第0353號建造
    執照竣工圖（下稱系爭竣工圖）不符，並以93年9 月14日北
    市工建字第09353713200 號函函請依前函規定辦理在案。惟
    原告逾期仍未為改善，原處分機關續依建築法第91條第1 項
    規定以93年12月8 日北市工建字第09354730900 號函處新臺
    幣（下同）6 萬元整之罰鍰。原告不服，提起訴願經訴願決
    定駁回。嗣後原處分機關再次派員前往現場勘查，發現原告
    仍未改善，遂認原告再次違反建築法第77條第1 項規定，爰
    依同法第91條第1 項規定，以94年10月13日北市工建字第
    09454418700 號函（下稱系爭處分）再次處原告6 萬元罰鍰
    。原告不服，提起訴願，仍遭訴願決定駁回，遂向本院提起
    本件行政訴訟。
二、兩造聲明：
　(一)原告聲明求為判決：
    1.撤銷原處分及訴願決定。
    2.訴訟費用由被告負擔。
　(二)被告聲明求為判決：
    1.駁回原告之訴。
    2.訴訟費用由原告負擔。
三、兩造之爭點：
　(一)原告主張之理由：
    1.原告之門扇並非位於大樓之樓梯間內，實際上是位於走廊
      （室內通道）間。該層之樓梯間位於昇降機後方，有獨立
      之門戶可供出入。系爭門扇係供原告進出之獨自使用，然
      其並未佔用公共通道，亦未妨礙他人之使用空間。
    2.原告之房屋登記面積（含附屬建物陽台、雨遮）為203.47
      平方公尺，原告為一專業室內設計，對於尺寸之計算頗為
      精準、絲毫不差。惟原告實際測量屋內之面積時，縱連門
      扇一併納入計算，卻僅僅有198.95平方公尺，仍較建物之
      面積短少4. 75 方公尺，由此可知，現在門扇之位置是屬
      於原告所有權範圍之內。
    3.原告購買此屋之時，仲介人員亦提及大門之界限即係現在
      門扇之所在位置，原屋主未善加利用，並不能以此否認原
      告之所有權權利。
    4.系爭門扇之構造、材質、設備完全符合建築法之安全、消
      防等要求，有專業建築師林雅峰檢驗、簽證之安全證明書
      為證，被告不應違反專業而為相反之認定。
    5.依行政執行法第31條規定：「經依前條規定處以怠金，仍
      不履行其義務者，執行機關得連續處以怠金。依前項規定
      ，連續處以怠金前，仍應依第27條之規定以書面限期履行
      。但法律另有特別規定者，不在此限。」，是以被告第二
      次裁處」，是以被告第二次裁處時未再以書面通知原告應
      限期改正，如有告知，原告即會配合辦理（現今原告已自
      行拆除系爭門扇），此情事有違行政執行法規定。
    6.被告所稱系爭門扇之現狀與竣工圖不符，然此不必然等同
      於違反建築法第77條規定，仍應就個案事實詳加審究，被
      告不應遽認定之。且此為國人於房屋施工之習慣，被告所
      為不應違背民俗風情。
　(二)被告主張之理由：
    1.按建築法第77條第1 項規定：「建築物所有權人、使用人
      應維護建築物合法使用與其構造及設備安全。」、同法第
      91條第1 項規定：「違反第77條第1 項、第3 項規定者，
      處建築物所有權人、使用人新台幣6 萬元以上30萬元以下
      罰鍰，並限期改善或補辦手續，逾期仍未改善或補辦手續
      者得連續處罰，並停止其使用。必要時並停止供水、供電
      或封閉、強制拆除。」
    2.原告所有之建築物，領有被告80使字第483 號使用執照，
      系爭9 樓前外移約270 公分左右之門扇，位於公共樓梯間
      範圍內，其擅自佔為居室使用，核與原核准使用執照竣工
      圖不符。本系爭之公共樓梯間為留設供大樓住戶通行使用
      ，並非原告之專有部分，逕自占用供居室使用，自與法不
      合。原告上開違規行為，案經現場勘查確屬事實，顯已違
      反建築法第77條第1 項之規定，被告以93年7 月23日北市
      工建字第09353147500 號暨93年9 月14日北市工建字第
      09353713200 號函請原告依限自行改善，原告逾期未改善
      ，被告續依建築法第91條第1 項規定以93年12月8 日北市
      工建字第09354730900 號函處6 萬元整罰鍰處分，並無違
      誤。
    3.原告主張其產權面積與地政單位登記範圍不符乙節，按產
      權面積應以地政單位登記範圍為準，倘原告所登記產權面
      積與事實現況不符，亦應向地政機關申請更正或複丈，若
      有給付不完全之情形，亦應以司法途徑尋求解決，而非以
      擅自占用公共範圍使用補足權狀面積，此並非是使原告違
      規行為合理化之理由，故被告所為之處分行為並無違誤。
    4.綜上論結，本件原告之訴為無理由，請駁回其訴。
    理  由
一、本件被告機關原為臺北市政府工務局，惟自95年8 月1 日起
    ，臺北市政府有關建築管理業務之事項業務已改為委任臺北
    市政府都市發展局辦理，有臺北市政府95年7 月5 日府工建
    字第09560103901 號公告在卷足按，而臺北市政府都市發展
    局亦於95年8 月16日以北市都建字第09569110000 函送行政
    訴訟答辯狀載明為被告在卷，副本並知會原告，有該公告及
    公函在卷足考，應認臺北市政府都市發展局已經承受本件訴
    訟，合先敘明。
二、按建築法第2 條規定：「主管建築機關，在中央為內政部；
    在直轄市為直轄市政府；在縣（市）為縣（市）政府。
    ．．．」、同法第77條第1 項規定：「建築物所有權人、使
    用人應維護建築物合法使用與其構造及設備安全。」、同法
    第91條第1 項第2 款規定：「有左列情形之一者，處建築物
    所有權人、使用人、機械遊樂設施之經營者新臺幣6 萬元以
    上30萬元以下罰鍰，並限期改善或補辦手續，屆期仍未改善
    或補辦手續而繼續使用者，得連續處罰，並限期停止其使用
    。必要時，並停止供水供電、封閉或命其於期限內自行拆除
    ，恢復原狀或強制拆除：．．．二未依第77條第1 項規定維
    護建築物合法使用與其構造及設備安全者。」
三、查本件原告為系爭建物區分所有權人，其在系爭建物地址公
    共樓梯間違規設立門扇（下稱系爭門扇），經原處分機關現
    場勘查審認屬實，認已違反建築法第77條第1 項之規定，遂
    以93年7 月23日北市工建字第09353147500 號函請原告依限
    自行改善完畢向被告申報核備。惟原告逾期未為改善，並主
    張其係為維護所有權，並未於公共樓梯間擅自設置門扇、亦
    未危及建物構造與設備之安全，案經原處分機關查核，與系
    爭竣工圖不符，並以93年9 月14日北市工建字第
    09353713200 號函函請依前函規定辦理在案。惟原告逾期仍
    未為改善，原處分機關續依建築法第91條第1 項規定以93年
    12月8 日北市工建字第09354730900 號函處6 萬元整之罰鍰
    。原告不服，提起訴願經訴願決定駁回。嗣後原處分機關再
    次派員前往現場勘查，發現原告仍未改善，遂認原告再次違
    反建築法第77 條 第1 項規定，爰依同法第91條第1 項規定
    ，以系爭處分再次處原告6 萬元罰鍰。原告不服，提起訴願
    ，仍遭訴願決定駁回，遂向本院提起本件行政訴訟之事實，
    有系爭建物所有權狀、系爭門扇照片、系爭竣工圖、系爭處
    分及訴願書等，各附原處分卷足稽，堪認為真實。兩造主要
    爭執在：原告有無在系爭建物地址公共樓梯間，擅自設置系
    爭門扇？
四、經查：
  (一)原告為系爭建物之區分所有權人，有其所有權狀影本附原處
    分卷足證，原告雖承認在系爭建物地址上設置系爭門扇如原
    處分卷照片所示，惟主張該門扇僅供其進出、獨立使用，並
    未佔用公共通道，亦未妨礙他人之使用空間，大門界限即現
    在門扇所在，只是原屋主未善加利用而已，不能因之否認其
    所有權之權利等語。
  (二)惟查，系爭門扇設置之位置與系爭建物之系爭竣工圖不合，
    有系爭門扇採證照片之位置及系爭竣工圖所示門扇之位置圖
    附原處分卷足資比對，可知系爭門扇確非竣工圖所示之門扇
    ，而係原告事後所擅自設置無疑，亦即系爭門扇係在系爭建
    物地址擅自違規設置外移約2.7 公尺，位在公共樓梯間範圍
    之內，核與原核准使用執照之竣工圖不符，並經原處分機關
    現場勘查審認屬實。是原告未經核准擅自在系爭建物設置門
    扇之違規事實，洵堪認定。原告主張與系爭竣工圖不符，並
    不等同違反建築法第77條等語，自有未合，無足憑採。
  (三)次按建築法第77條第1 項規定，建築物所有權人或使用人應
    維護建築物合法使用與其構造及設備安全。該規定係課予建
    築物所有權人或使用人應合法使用建築物並確保構造及設備
    安全之義務，倘建築物所有權人或使用人違反上開規定，主
    管建築機關即得依同法第91條第1 項第2 款規定處罰鍰，並
    限期改善或補辦手續，屆期仍未改善或補辦手續而繼續使用
    者，並得連續處罰。而系爭建物地址之公共樓梯間，其使用
    目的係為留設供大樓住戶通行之所需，於發生緊急危難時可
    發揮適當之迴旋空間，如擅自加以圈圍將導致迴旋空間之縮
    減，甚或致無法迴旋，致生公共安全之危險，縱使系爭門扇
    所在之公共樓梯間之空間，平常以原告出入使用最為頻繁，
    然此空間仍非屬原告專有之部分，原告自不得予以圈圍供己
    專用，此觀之系爭竣工圖示自明，原告自承其占有供個人使
    用，自已違反建築法第77條第1 項規定，亦可能造成其他住
    戶於發生危難時逃生之困難，已妨礙公共安全。至原告主張
    該門扇建材或構造是否為安全材質，核與本件爭點無涉，附
    此敘明。
五、原告引行政執行法第31條規定，另訴稱原處分機關第2 次處
    罰，並未書面限期改正，顯未依法行政等語。然查，本件前
    已經原處分機關以93年12月8 日北市工建字第09354730900
    號函處原告6 萬元罰鍰在案，嗣原處分機關再次派員前往現
    場勘查，發現原告仍未改善，原處分機關再次以原告違反建
    築法第77條第1 項之規定，而得依同法第91條第1 項規定，
    始以系爭處分函處罰。顯非原告所稱原處分機關未予書面通
    知限期改正之情節；且行政執行法第31條係針對行政強制執
    行事件而為，核與本件尚非進入行政強制執行程序亦屬無涉
    ，原告所引上開法條難謂有適用本件之餘地，一併敘明。
六、原告雖又主張系爭建物產權面積與登記內容不符等語。惟查
    系爭建物產權面積應以地政機關登記之範圍為據，縱所登記
    產權面積與事實現況不符，亦屬另案向地政機關申請更正或
    複丈之問題，在疑義未澄清前，原告仍不得逾越系爭竣工圖
    示範圍，擅自占用公共使用範圍以補足自認不足之權狀面積
    。
七、綜上，原告所訴委無足採，從而原處分機關依首揭規定，以
    系爭處分處原告6 萬元之罰鍰，並無違誤，訴願決定予以維
    持，亦無不合，原告徒執前詞，訴請撤銷，為無理由，應予
    駁回。
八、本件訴訟標的金額未逾20萬元，為適用簡易程序事件，本判
    決爰不經言詞辯論為之；又本件待證事實已明，兩造其餘之
    攻擊防禦方法，無庸一一論斷，併予敘明。
據上論結，本件原告之訴為無理由，爰依行政訴訟法第98條第3
項前段、第236條、第233條第1項，判決如主文。
中　　華　　民　　國　　96　　年　 　2　　月　 26  　 日
                              第六審判庭
                                  法  官   陳鴻斌
上為正本係照原本作成。
本件以訴訟事件所涉及之法律見解具有原則性者為限，始得於本
判決送達後20日內向本院提出上訴狀並表明上訴理由，如已於本
判決宣示後送達前提起上訴者，應於判決送達後20日內補具上訴
理由（均按他造人數附繕本），且經最高行政法院許可後方得上
訴。
中　　華　　民　　國　　96　　年　 　3　　月　　3　　 日
                                  書記官  陳清容
